【裁判字號】    89,訴,702
【裁判日期】    900321
【裁判案由】    常業重利
【裁判全文】
臺灣臺北地方法院刑事判決                          八十九年度訴字第七二號
    公訴人  臺灣臺北地方法院檢察署檢察官
    被  告  辛○○
            卯○○
右列被告等因常業重利案件，經檢察官提起公訴（八十八年度偵字第二七一０二號、
八十九年度偵字第八八九號），本院判決如左：
      主  文
辛○○、卯○○共同乘他人急迫貸以金錢，而取得與原本顯不相當之重利為常業。辛○○處有期徒刑拾月；卯○○，累犯，處有期徒刑伍月，如易科罰金，以參佰元折算
壹日。
扣案空白商業本票貳紙、借貸人名單參紙、借款人名單拾紙、空白讓渡書伍紙、空白
債務清償證明書壹紙均沒收。
      事  實
一、卯○○前於民國八十七年間因竊盜案件，經台灣高雄地方法院於八十七年十一月
    十一日判處有期徒刑七月，於八十八年四月十六日入監服刑，於同年十一月十五
    日執行完畢。
二、辛○○、卯○○、乙○○（業經台灣高等法院以八十九年度上訴字第一五八九號
    判決在案）、寅○○共同基於常業犯意，辛○○、乙○○與寅○○自八十八年二
    月間起至同年十二月十三日止，卯○○則自八十八年十一月下旬某日起至同年十
    二月十三日止，在台北市○○路○段二六一巷二二弄八號二樓（起訴書贅繕台北
    市○○街○段一三二號五樓之五），經營放款取息業務，乘不特定人急需用款急
    迫之際，要求借款人質押支票、本票、身分證明文件、土地權狀、汽車駕駛執照
    、汽車新領牌照登記書、讓渡書、清償債務協議書、Ｋ金戒指等物作為擔保，並
    以新台幣（下同）每一萬元為一單位，日息八十元至二百元不等，每七日至十日
    為一期計息，並以預扣利息之苛刻條件，放款予己○○、丙○○、丁○○、壬○○、戊○○、丑○○、庚○○、癸○○、辰○○等不特定人，牟取與原本顯不相
    當之重利，並由辛○○、寅○○、卯○○三人負責貸放、收取帳款及催討債務，
    並均以之為常業。寅○○、卯○○二人為逼迫向己○○繳交重利，曾數度至台北
    市○○街○段一三二號五樓之五己○○經營公司及同址四樓之一住處，張貼「己○○借錢不還，無恥下流」等大字報，嗣於八十八年十二月十三日上午十一時五
    十分許，寅○○、卯○○再至台北市○○街○段一三二號五樓之五，向己○○收
    取利息一萬元之際，為埋伏之警員當場查獲，並取出寅○○、卯○○甫向己○○
    收取一萬元重利（業經本院於八十九年十二月二十日裁定發還己○○）、借貸人
    名單三紙、空白商業本票二紙、被害人戊○○簽發之面額十二萬元商業本票一紙
    、辰○○國民身分證影本一紙等證物，另於同日下午二日時許，警方持搜索票帶
    同卯○○至西園路上址搜索，當場查扣乙○○所有之借款名單十紙，被害人丁○○國民身分證影本一紙、丙○○駕駛執照影本一紙、空白讓渡書五紙、空白債務
    清償證明書一紙、子○○汽車新領牌照登記書一紙等物。
三、案經台北市政府警察局移送台灣台北地方法院檢察署檢察官偵查起訴。
      理  由
一、訊據被告辛○○矢口否認有何常業重利犯行，辯稱：伊並未與乙○○、寅○○、
    卯○○經營地下錢莊，伊係借錢給壬○○還地下錢莊，並未向其收取重利，且不
    認識其他被害人云云；被告卯○○固坦承與寅○○至被害人己○○住處及公司張
    貼大字報，並向己○○收取利息錢時，為警查獲等事實，惟矢口否認有何常業重
    利犯行，辯稱：伊甫於八十八年十一月中旬出獄，才北上找寅○○，伊並沒有從
    事地下錢莊等行為云云。經查：
（一）被告卯○○與寅○○受乙○○及被告辛○○之託向被害人己○○收取重利等事
      實，業據同案被告寅○○於警訊時陳稱：「我今日（八十八年十二月十三日）
      上午十一時五十分夥同卯○○到己○○位於北市○○街○段一三二號五樓之五
      向己○○收錢，是乙○○叫一位綽號『小鄭』轉告我們去收的」、「乙○○是
      我國中同學算是好朋友，北市○○路○段二六一巷二二弄八號二樓我去過無數
      次，在右址曾見過乙○○及綽號『小鄭』、卯○○等三人在內．．．」、「我
      和卯○○原要向己○○收取新台幣二萬元，但只拿到一萬元而已，己○○並未
      欠我與卯○○錢」、「我叫『小陳』、卯○○叫『小龍』」、「都是我與卯○○一起去，並張貼大字報於己○○公司及住處大門」等語，核與被告卯○○於
      警訊時亦陳稱「我與寅○○至己○○位於本市○○街○段一三二號五樓之五收
      錢」、「曾有二次我陪寅○○到己○○公司及住處門張貼『己○○借錢不還，
      無恥下流之大字報』等語相符（均見台灣台北地方法院檢察署八十九年度偵字
      第八八九號卷第七頁至第十四頁）。而被害人己○○於警訊中亦陳稱：「我是
      於八十八年十月二十二日下午十四時許，向位於北市○○路○段二六一巷二二
      弄八號二樓由乙○○經營之地下錢莊借錢，共借款八萬五千元，先扣除利息二
      萬元，實拿六萬五千元，以一個月為期．．．。借錢時有簽立一張九萬元之本
      票及開立一張一個月期之八萬五千元支票，並質押六十只Ｋ金戒指等物」、「
      我後來依限還清，未料乙○○又假藉說尚欠他利息三萬元尚未還清，而將先前
      我質押在余某處之六十枚戒指（只還五十三枚）其中之七枚，並強扣一張我林
      姓友人開立之支票面額四萬五千元（已退票）不還我，並在我還清余某之本金
      加利息八萬六千元後，又唆使其手下『小龍』及『小陳』二人分別於八十八年
      十一月二十三日至十二月九日前後六次，到我的公司及住處張貼『己○○、欠
      錢不還、無恥下流』等大字報」、「寅○○就是叫『小陳』、卯○○就是『小
      龍』之人，他們今天就是來向我敲詐三萬元，但我只交付一萬元．．．」、「
      （警方從寅○○、卯○○二人手指取下之各一枚戒指，是否為你遭乙○○扣押
      未還之Ｋ金戒指二枚？）就是我遭乙○○扣押未還之Ｋ金戒指其中二枚」等語
      （見同上偵卷第二十二頁至第二十五頁），且被害人己○○於本院訊問時亦陳
      稱：「．．．在他們被抓之前七天。乙○○、辛○○、卯○○也來跟我收過一
      萬元．．．」（見本院八十九年八月十一日訊問筆錄），並提出卯○○以「小
      龍」名義歷次向其收款所簽收之單據四紙附卷可稽，且立據領回警方查扣之前
      開二枚Ｋ金戒指，本院亦於八十九年十二月二十日裁定將一萬元高利發還己○○，此有贓物領據（見同上偵卷第八十三頁）及裁定書各一紙及一萬元影本在
      卷可憑。是被告二人與同案被告乙○○、寅○○向被害人己○○收取重利之事
      實，堪予認定。
（二）又被害人丑○○於警訊時陳稱：「我確曾在今（八十八）年三月份迄今向地下
      錢莊借貸過，．．．我只知對方自稱為『小鄭』，借款地點都是約在台北縣板
      橋市光復橋下」、「我第一次是在今年三月份向錢莊借款新台幣六萬元，利息
      為每借一萬元日息一百五十元，以十天為一基數，當時借六萬元先扣除十天之
      利息九千元，第二次是在今年五月底，向該錢莊借十二萬元，先扣除十天之利
      息一萬八千元，實拿十萬二千元（經換算該錢莊月息達四十五分利），前後共
      借二次」、「經我指認照片中之寅○○曾經到我公司及家裡要債，另辛○○就
      是借錢給我及我還錢所給之人」等語（見同上偵卷第三十四頁），核與被害人
      戊○○於警訊時陳稱：「我確曾向地下錢莊借貸過，．．．今（八十八）年六
      月中旬，由『小鄭』約定在台北市○○路○段上一間喜美汽車修護場前借款給
      我」、「我僅借過一次而已，借款金額新台幣六萬元，我是跟我老婆一起去的
      ，我老婆丑○○也借了六萬元，共計十二萬元，利息為每借一萬元為單位，日
      息一百五十元，另以十天為一期繳交利息，當時共借十二萬元，先扣除十天之
      利息一萬八千元，我們實拿只有十萬二千元（經換算月息為四十五分利）」、
      「經我當場指認照片中之寅○○曾經到我公司及家裡要債，另辛○○就是自稱
      為『小鄭』之人，並借錢給我」等語相符（見同上偵卷第三十八頁），而被害
      人丑○○及戊○○於本院訊問時亦陳稱：辛○○當時自稱為鄭先生，伊等向其
      借錢，後來伊等無法還錢，寅○○到公司去要戊○○簽十二萬元本票，並到永
      和戶籍地貼大字報等語（見本院八十九年十一月八日、十一月二十二日訊問筆
      錄），並參酌同案被告寅○○於警訊時所陳：乙○○叫「小鄭」轉告伊等去向
      己○○收款等語，足見被告辛○○係以鄭先生或「小鄭」名義對外放款等情，
      堪予認定。
（三）再者，被害人丙○○於警訊時陳稱：「我因工廠急需用錢所以於今（八十八）
      年二月中旬透過朋友介紹，向乙○○借款新台幣十萬元，實拿九萬四千元，雙
      方約定十天為一期，每期繳息六千元，月息約十八分」、「乙○○、卯○○、
      寅○○、辛○○四人從今（八十八）年二月份起皆曾斷續向我收過利息，最近
      乙次為上個月（十一月）底，設定土地給乙○○」、「他到我蘆洲的工廠借錢
      給我，我公司的地址在蘆洲市○○街二二六之一號」等語（見同上偵卷第二十
      六頁至第二十八頁）。被害人丁○○於警訊時陳稱：「因我急需用錢搬家，所
      以經朋友介紹向寅○○及卯○○以00000000轉０六七八號電話向他們
      借錢，借款二萬元實拿一萬七千元，雙方約定一星期（七天）為一期，每期繳
      款三千元，月利六十分，以身分證、土地權狀影本、六萬元借據一張、面額六
      萬元本票一張（質押）」、「我曾於十一月二十日許，因無力繳息，便以電話
      向他們要求延後繳息，但他們不肯，．．．進而在國興路遭錢莊的人（照片指
      認）由乙○○駕駛白色喜美自小客車，卯○○、寅○○、辛○○三人想要強押
      我上車，因我不肯上車，雙方四人進而互毆．．．」、「我於今（八十八）年
      十月上旬向他們借錢，前後繳息約二萬元左右」、「（問：錢莊的組織架構為
      何？）他們是以乙○○為首，其他三人負責接電話、借款、收取利息。寅○○
      借款給我，卯○○、辛○○、寅○○都曾向我收取利息」等語（見同上偵卷第
      二十九頁至第三十一頁），其於本院訊問時亦為相同之陳述（見本院八十九年
      八月十一日訊問筆錄）。被害人庚○○於警訊中證稱：「我確曾向乙○○借款
      過，於八十八年三月份去借新台幣五萬元，日息每一萬元八十元，借款當時言
      明十天後還清，借款當時先扣除十天之利息八百元（換算為月息二十四分利）
      ，地點是我直接到乙○○位於台北市○○路○段二六一巷二二弄八號二樓他們
      經營之地下錢莊借的，只借過一次」等語（見同上偵卷第三十六頁）。被害人
      癸○○於警訊中證稱：「我因急需用錢於今（八十八）年三月上旬經由朋友介
      紹向乙○○質押借款二十萬，實拿十九萬四千元，雙方約定七天為一期，月息
      約十二分，乙○○親自將錢拿到我住家完成借款事宜」、「（問：該地下錢莊
      組織架構為何？）（相片當場指認）乙○○為老闆，寅○○、辛○○為收取利
      息的小弟」等語（見同上偵卷第四十頁）。被害人辰○○於警訊中證稱：「我
      是看自由時報上刊登『身分證借款』的小廣告，打電話（號碼已忘）去向地下
      錢莊借錢，對方問我個人資料及借款金額後，約隔半小時，地下錢莊之人寅○○就過來我住處北市○○○路○段八二號接洽，了解我家狀況並借錢給我，借
      款時間是今（八十八）年十一月中旬」、「我向該地下錢莊借款新台幣五萬元
      ，以十天為一期，收九千元利息，但當天借款先扣除利息九千元，所以實際借
      款只拿到四萬一千元，當時寅○○有拿我的身分證正本及戶口名簿正本作為抵
      押，收利息及本金都是寅○○一人到我家收的」等語（見同上偵卷第四十二頁
      ），雖同案被告乙○○於本院訊問時陳稱：伊於八十八年五月被警查獲重利罪
      行後，便未再經營錢莊，而將辦公設備留給辛○○使用，扣案之和解書、證明
      書、讓渡書也是伊留下來的云云（見本院八十九年十二月十三日訊問筆錄），
      顯與前開被害人己○○、丙○○、丁○○及辰○○所陳於八十八年五月之後，
      仍遭乙○○夥同被告二人及寅○○收取重利等情不合，同案被告乙○○前開陳
      詞，顯係卸責之詞，不足為採。至於，被害人丙○○雖稱被告卯○○自八十八
      年二月份起向伊收取重利云云，惟被告卯○○於八十七年間因竊盜案件，經台
      灣高雄地方法院於八十七年十一月十一日判處有期徒刑七月，於八十八年四月
      十六日入監服刑，於同年十一月十五日執行完畢，此有台灣台北地方法院檢察
      署刑案資料查註紀錄表一份在卷可憑，被告卯○○自無可能在服刑期間向其收
      取重利，況且本案諸多被害人，僅其陳述被告卯○○自八十八年二月間起即有
      重利犯行，又與被告卯○○自陳於八十八年十一月下旬才北上找寅○○等情顯
      有不合，且乏積極證據證明被告卯○○自八十八年二月份起即參與重利行為，
      是被害人丙○○此部分陳述既無法證實，自不得資為不利被告卯○○之證詞。
（四）次查，台北市警察局刑事警察大隊於八十八年十二月十三日下午四時許，至台
      北市○○○路○段九五號三樓乙○○住處執行搜索時，適有被害人壬○○打0
      0000000轉０六七八再自動轉接至0000000000號辛○○行動
      電話，表示要繳利息給被告辛○○等情，業經證人台北市警察局刑事警察大隊
      偵七隊小隊長曾武凌於本院審理時證述在卷可稽，而被害人壬○○於警訊時陳
      稱：「我是看到公共電話上的小廣告，上留有小額借款電話00000000
      轉０六七八號，因我缺錢用所以依廣告上的電話向一名綽號鄭先生的男子，以
      簽立六萬元及汽車新領牌照登記書質押，借款二萬元實拿一萬七千元，雙方約
      定一個星期為一期，月息約六十分」、「（經指認警方提供之相片）寅○○及
      辛○○就是借款給我並每星期向我收利息的人」（見同上偵卷第三十二頁），
      於本院八十九年八月十一日訊問時亦陳稱「因家中長輩生病，急著要用現金。
      我就在公用電話上的小廣告看到電話，就打電話過去借錢，接電話的人自稱是
      鄭先生，我們約在中山北路上麥當勞見面，（提示被告照片指認）後來是寅○○來，時間在八十八年六、七月間某日中午，我借了二萬，扣掉手續費三千，
      實拿一萬七，約定一禮拜要還，我簽了一張借據，及一張六萬元商業本票，並
      扣一張我先生的汽車牌照登記書（按係同上偵卷第八十二頁子○○之汽車新領
      牌照登記書），後來我付了幾次利息，都是三千元，後來到了九月份才全部付
      清，總計付了三萬六千元的利息，不含首次預扣的利息在內。」、「（那位跟
      你收過利息？提示被告照片）有寅○○及辛○○。都在我家樓下跟我收利息，
      ．．．去年九月份辛○○來跟我收錢時，我發現他是以前公司同事，結果他就
      先幫我把本金還給他公司，私下不算我利息，後來我在十二月份時才把一萬七
      還給辛○○。」，雖被害人壬○○於本院九十年一月三日訊問時改稱：伊上次
      庭訊時講錯了，九月份來錢的人不是辛○○，應該是寅○○，後來伊遇到辛○○，向他借了二、三萬元去還寅○○云云。惟查，被害人壬○○所打0000
      0000轉０六七八號電話，核與被害人丁○○所陳向寅○○及卯○○借款所
      打之電話號碼相符（見同上偵卷第二十九頁反面），且被告辛○○係以「鄭先
      生」或「小鄭」名義對外放高利貸等情，前已詳述，被害人壬○○於警訊及本
      院初訊時均脈絡一致指陳被告辛○○放高利貸一節。縱被告辛○○向被害人壬○○收取重利時，因舊識之誼私下先借錢給壬○○還債，益足以彰顯該筆借貸
      係整個錢莊放款牟取重利之營業行為無訛。況且，被害人壬○○既自稱與被告
      辛○○係舊識，當無誤認可能，是被害人壬○○事後翻稱伊誤認收取利息之人
      係被告辛○○云云，顯係迴護之詞，不足採信。從而被告辛○○辯稱：壬○○
      私下向伊借款，伊並沒有從事重利行為云云，亦係卸責之詞，諉無足取。
（五）被告辛○○、卯○○與乙○○與寅○○等人，以預扣利息方式，即每萬元收取
      日息五十元至二百元不等高利，縱不論被告以預扣方式，實際上並未貸予借款
      人所約定數額，其利率亦已相當於月息十五分至六十分（即百分之十五至六十
      ），顯超出一般民間借款利息通常為月息二、三分甚多，則被告所取得利息顯
      與原本顯不相當之重利，並均恃以為生之常業犯行，甚為明灼。並有空白之商
      業本票二紙、借貸人名單三紙、戊○○簽發之面額十二萬元商業本票一紙、辰
      ○○身分證影本一紙、己○○繳交一萬元利息鈔票影本及贓物領據一紙（以上
      係警方於八十八年十二月十三日十一時五十分許在同案被告寅○○及卯○○身
      上所查獲），及借款人名單十紙、丁○○身分證影本一紙、丙○○駕駛執照影
      本一紙、空白讓渡書五紙、空白債務清償證明書一紙、子○○汽車新領牌照登
      記書一紙（以上係警方於八十八年十二月十三日十四時許在臺北市○○路○段
      二六一巷二二弄八號二樓執行搜索時所查獲）扣案可佐。是被告二人與同案被
      告乙○○及寅○○共同乘他人急迫貸以金錢，而取得與原本顯不相當重利為常
      業一節，至為明灼，被告二人均辯稱未與乙○○、寅○○共同基於常業犯意，
      在台北市○○路○段二六一巷二二弄八號二樓經營地下錢莊之放款取息業務，
      牟取與原本顯不相當之重利云云，顯屬卸責之詞，均無足採。是本件事證明確
      ，被告二人犯行堪以認定。
二、核被告辛○○、卯○○所為，均係犯刑法第三百四十五條常業重利罪。被告二人
    與乙○○、寅○○，所犯前開常業重利罪間，有犯意聯絡及行為分擔，均為共同
    正犯。又被告卯○○前曾犯有如事實欄一所載之前科紀錄及執行情形，有台灣台
    北地方法院檢察署刑案資料查註紀錄表一份在卷可憑，其於執行完畢後五年之內
    再犯有期徒刑以上本案之罪，為累犯，應依刑法第四十七條規定加重其刑。爰審
    酌被告二人從事重利行為，向需款應急之被害人約定之苛刻貸放條件，並趁機牟
    取重利，倘有逾期未繳，竟以張貼大字報等劣行，逼迫被害人還款，被告二人收
    取重利之成數及數額，且被告辛○○從事重利時間較被告卯○○為久，惡性亦較
    重，被告二人犯後均矢口否認犯行，顯均無悔悟之意，犯後態度不佳等情狀，分
    別量處如主文所示之刑。又按被告卯○○犯罪後，刑法第四十一條業於九十年一
    月十日經總統公布，並於同年月十二日生效，關於易科罰金適用範圍擴大為「最
    重本刑五年以下有期徒刑之罪，而受六月以下有期徒刑或拘役之宣告」，經比較
    新舊法結果，以修正後之新法對被告卯○○較為有利，依刑法第二條第一項前段
    之規定，被告卯○○所處之有期徒刑部分，另依新修正之刑法第四十一條第一項
    前段規定諭知易科罰金之折算標準，以資懲儆。
三、扣案之借貸人名單三紙（附於台灣台北地方法院檢察署八十八年度偵字第二七一
    ０二號卷第二十三頁）、空白之商業本票二紙（附於同上偵卷第六十六頁），為
    共同正犯寅○○所有供犯罪所用或供犯罪預備之物，業據其供陳在卷（以上物品
    係警方於八十八年十二月十三日在寅○○身上當場查獲）；又扣案之借款名單十
    紙、空白讓渡書五紙、空白債務清償證明書一紙，為共同正犯乙○○所有供犯罪
    所用或供犯罪預備之物（由警方於八十八年十二月十三日在西園路上址所查扣）
    ，爰分依刑法第三十八條第一項第二款規定均宣告沒收。至於，本件被害人辰○○、丁○○質押之國民身分證影本各一紙，被害人丙○○質押之駕駛執照影本一
    紙，被害人戊○○為供擔保所簽發之面額十二萬元商業本票一紙（附於甲○八十
九年度偵字第八八九號卷第六十六頁），被害人壬○○質押其配偶子○○之汽車
    新領牌照登記書一紙（附於同上偵卷第八十二頁），及被害人己○○所繳交一萬
    元重利（本院業已裁定發還），固係被告等因犯罪所得之物，惟被害人尚得依法
    請求返還，故前開物品並非當然歸屬於被告等所有之物（最高法院八十四年度台
    上字第三三二四號、八十八年度台非字第二九三號判決意旨參照），本院依法自
    不得為沒收之諭知。
據上論斷，應依刑事訴訟法第二百九十九條第一項前段，刑法第二條第一項前段、第
二十八條、第三百四十五條、第四十七條、第四十一條第一項前段、第三十八條第一
項第二款，罰金罰鍰提高標準條例第一條前段、第二條，判決如主文。
本案經檢察官薛維平到庭執行職務。
中      華      民      國    九十      年      三      月    二十一    日
                              臺灣臺北地方法院刑事第一庭
                                  法    官    傅  中  樂
右正本證明與原本無異。
如不服本判決，應於判決送達後十日內，向本院提出上訴狀。
                                  書 記 官    林  明  龍
中      華      民      國    九十      年      三      月    二十一    日
附論罪科刑依據法條：
刑法第第三百四十五條
以犯前條之罪為常業者，處五年以下有期徒刑，得併科三千元以下罰金。


司法院資訊處製作；財團法人民間司法改革基金會備份。
